【裁判字號】    98,重訴,409
【裁判日期】    981030
【裁判案由】    債務人異議之訴
【裁判全文】
臺灣臺中地方法院民事判決             98年度重訴字第409號
原      告  乙○○
訴訟代理人  許嘉昇律師
被      告  甲○○       國民.
上當事人間債務人異議之訴等事件，本院於民國98年10月22日言
詞辯論終結，判決如下：
    主    文
被告不許就臺灣嘉義地方法院九十八年度司票字第三二八號准許
本票強制執行之確定裁定執行名義對原告為強制執行。
本院九十八年度司執字第三二六七五號給付票款強制執行事件對
原告所為之強制執行程序應予撤銷。
確認被告持有如附表所示本票，對原告之票據權利不存在。
訴訟費用由被告負擔。
    事實及理由
一、原告主張：被告持有以原告與訴外人蔡依萱（即蔡嘉純）為
    共同發票人名義之如附表所示本票1紙（下稱系爭本票），
    然發票人欄關於原告「乙○○」名義之簽名並非真正，而係
    訴外人蔡依萱（即蔡嘉純）所偽簽，故依票據法第5條規定
    ，原告自無庸負擔票據責任。乃被告竟持系爭本票聲請臺灣
    嘉義地方法院（下稱嘉義地院）以98年度司票字第328號裁
    定准予強制執行確定，並進而以該確定之本票裁定為執行名
    義，聲請本院以98年度司執字第32675號給付票款強制執行
    事件對原告之財產為強制執行，是原告自有訴請確認系爭本
    票債權不存在之必要，併依強制執行法第14條第2項之規定
    ，請求判決宣告被告不得就上開確定之本票裁定執行名義為
    強制執行，且本院98年度司執字第32675號強制執行事件對
    原告所為之執行程序，應予撤銷。並聲明：（1）被告不得
    執嘉義地院98年度司票字第328號確定之本票裁定為執行名
    義，對原告之財產為強制執行；（2）本院98年度司執字第
    32675號給付票款強制執行事件對原告所為之強制執行程序
    應予撤銷；（3）確認被告持有如附表所示之本票，對原告
    之票據債權不存在。
三、被告則陳述：伊對於原告所主張系爭本票有關原告名義之簽
    名係訴外人蔡依萱（即蔡嘉純）偽造一節，並無意見等情。
    並聲明：駁回原告之訴。
四、兩造不爭執之事實：系爭本票有關原告為發票人名義之簽名
    部分，係由訴外人蔡依萱（即蔡嘉純）所偽造。
五、按確認法律關係之訴，非原告有即受確認判決之法律上利益
    者，不得提起，民事訴訟法第247條第1項前段定有明文。所
    謂即受確認判決之法律上利益，係指法律關係之存否不明確
    ，原告主觀上認其在法律上之地位有不安之狀態存在，且此
    種不安之狀態，能以確認判決將之除去者而言，亦經最高法
    院52年臺上字第1240號判例闡釋甚明。查本件原告執系爭本
    票聲請法院裁定准予強制執行確定，並進而持該確定裁定為
    執行名義聲請法院對原告之財產實施強制執行，則被告對原
    告之系爭本票債權是否存在，如不訴請確認，將使原告在私
    法上之地位有受侵害之危險，是原告提起確認系爭本票債權
    不存在之訴訟，以排除此項危險，揆諸前開規定及判例意旨
    ，自有即受確認判決之法律上利益，先為敘明。
六、次按，在票據上簽名者，依票上所載文義負責，票據法第5
    條第1項定有明文。又非在票據上簽名為發票行為，自不負
    發票人之責任，此項絕對的抗辯事由，得以對抗一切執票人
    ，此觀諸最高法院51年台上字第3309號判例甚明。查被告固
    持有以原告與訴外人蔡依萱（即蔡嘉純）為共同發票人名義
    之系爭本票，然該本票有關原告「乙○○」名義之簽名部分
    係訴外人蔡依萱（即蔡嘉純）所偽簽等情，已為兩造不爭執
    之事實，並有本票及臺灣臺中地方法院檢察署98年度偵字第
    5729號起訴書附卷可稽，復參諸系爭本票發票人欄所載關於
    發票人蔡依萱、乙○○二人姓名之筆跡，其運筆書寫之習慣
    、勾稽及字形均相同，顯係同一人所為，足認系爭本票有關
    原告為發票人名義部分之簽名確係他人所偽造。是原告主張
    其並未簽發系爭本票，自不負發票人責任，應屬可採。
七、復按，執行名義無確定判決同一之效力者，於執行名義成立
    前，如有債權不成立或消滅或妨礙債權人請求之事由發生，
    債務人亦得於強制執行程序終結前提起異議之訴，為強制執
    行法第14條第2項所明定。查原告主張其並未簽發系爭本票
    ，該本票以其為發票人名義部分係屬偽造，被告對原告之系
    爭本票債權並不存在等情，既屬可信，已如前述。乃被告竟
    持系爭本票向嘉義地院聲請取得本票裁定之執行名義，對原
    告之財產實施強制執行，自難謂無消滅或妨礙債權人請求之
    事由發生，是揆之上開規定，原告自得提起異議之訴，請求
    判決宣告不許被告就該准許系爭本票強制執行之確定裁定執
    行名義對原告為強制執行，並撤銷對原告所為之強制執行程
    序。
八、綜上所述，原告主張其並未簽發系爭本票，不負票據責任等
    情，既為可採。從而，原告起訴請求判決（1）被告不許就
    嘉義地院98年度司票字第328號確定之本票裁定執行名義對
    原告為強制執行；（2）本院98年度司執字第32675號給付票
    款強制執行事件對原告所為之強制執行程序應予撤銷；（3
    ）確認被告持有系爭本票，對原告之票據權利不存在，均有
    理由，應予准許。
九、結論：本件原告之訴為有理由，依民事訴訟法第78條，判決
    如主文。
中    華    民    國    98    年    10    月    30    日
                  民事第二庭    法  官  吳美蒼
附表
 ┌──┬─────┬──────┬──────┬──────┬─────┐
 │編號│發票人    │發票日      │票面金額    │到期日      │票號      │
 │    │          │            │（新台幣）  │            │          │
 ├──┼─────┼──────┼──────┼──────┼─────┤
 │1   │乙○○、蔡│95年5月26日 │600萬元     │未載        │TH0000000 │
 │    │依萱      │            │            │            │          │
 └──┴─────┴──────┴──────┴──────┴─────┘
以上正本係照原本作成。
如對本判決上訴，須於判決送達後20日內向本院提出上訴狀（須
附繕本）。
中    華    民    國    98    年    10    月    30    日
                                書記官


司法院資訊處製作；財團法人民間司法改革基金會備份。
